【裁判字號】    90,上易,1125
【裁判日期】    901031
【裁判案由】    背信等
【裁判全文】
臺灣高等法院臺南分院刑事判決            九十年度上易字第一一二五號      Ｃ
      上  訴  人  臺灣臺南地方法院檢察署檢察官
      被      告  甲  ○  ○
右上訴人因被告背信等案件，不服臺灣臺南地方法院八十九年度易字第三六五號中華
民國九十年五月十八日第一審判決（起訴案號：臺灣臺南地方法院檢察署八十八年度
偵字第三七三九、三七八五號），提起上訴，本院判決如左：
      主      文
上訴駁回。
      理      由
一、公訴意旨略以：被告甲○○係昌鳳交通有限公司（下稱昌鳳公司）之實際負責業
    務之人，明知陳永財等人所有之計程車靠行於該公司，並向公司繳交靠行費，竟
    與其妻被告丙○○基於犯意之聯絡，意圖為自己不法之利益，自民國（下同）八
    十六年八月三十日起至八十七年十二月二十八日，陸續以陳永財等人所有靠行在
    昌鳳公司名下之計程車，向松麟公司辦貸款並在台南監理站設定動產抵押，致生
    損害於陳永財等人之財產，並由丙○○開立支票及提供坐落台南市○○區○○段
    二六九之一七０號之房地予松麟公司供擔保，因而使松麟公司誤認為係該公司所
    有之計程車，而將貸款匯入丙○○之帳戶內，因認被告甲○○、丙○○涉犯刑法
    第三百三十九條第一項之詐欺罪及三百四十二條第一項背信罪嫌。
二、公訴人認被告甲○○、丙○○涉犯詐欺、背信罪，無非係以證人楊欽仰證述，被
    告甲○○就背信部分自白及被告丙○○既知悉被告甲○○辦理貸款之事，自應知
    悉公司資力不足，終究無法支付該債款，竟仍提供支票及帳戶供被告甲○○使用
    ，且又提供其房地供被告甲○○設定給松麟公司作擔供，最後果發生退票之事實
    ，為主要論據。
三、按犯罪事實應依證據認定之，無證據不得推定其犯罪事實；又不能證明被告犯罪
    ，應諭知無罪之判決，刑事訴訟法第一百五十四條、第三百零一條第一項分別定
    有明文。又認定犯罪事實須依證據，是否可信更須參酌各方面之情形，尤不能以
    推測理想之詞，以為科刑判決之基礙；刑事訴訟法上所謂認定犯罪事實之證據，
    係指足以認定被告確有犯罪行為之積極證據而言，該項證據自須適合於被告犯罪
    事實之認定，始得採為斷罪資料；犯罪事實之認定，應憑真實之證據，倘證據是
    否真實尚欠明顯，自難以擬制推測之方法，為其判斷之基礎；又告訴人之告訴，
    係以使被告受刑事訴追為目的，是其陳述是否與事實相符，仍應調查其他證據以
    資審認。最高法院二十年度上字第九五八號、二十九年上字第三一０五號、五十
    三年台上字第六五六號、五十二年度台上字第一三００號分別著有判例可資參照
    。
四、次按刑法第三百三十九條第一項詐欺罪之成立，以意圖為自己或第三人不法之所
    有，以詐術使人將本人或第三人之物交付為要件；而所謂以詐術使人交付，必須
    被詐欺人因其詐術而陷於錯誤，若其所用方法，不能認為詐術，亦不致使人陷於
    錯誤，即不構成該罪（最高法院民國四十六年度台上字第二六０號判例參照）。
    訊據被告甲○○、丙○○固坦承因經營昌鳳公司致對松麟公司有負債之事實，惟
    堅詞否認有何詐欺、背信之犯行，被告甲○○辯稱：伊公司向松麟公司扺押借款
    ，松麟公司均知一切借款條件，始貸款給伊，伊並未施用詐術，而使松麟公司陷
    於錯誤始借款。又起訴書所載之司機陳永財並非靠行昌鳳公司之計程車司機，另
    外昌鳳公司之計程車會設定動產扺押借款，其情形有車主本係有貸款之自小客車
    轉為營業小客車，公司承受貸款；或依小營業客車寄行契約在司機欠費達三個月
    ，而依約扺押借款償付費用；或是計程車原為公司貸款所購，司機為最終取得車
    子，乃逐月攤還車款，故伊並沒有背信、詐欺；被告丙○○辯稱：伊對於昌鳳公
    司向松麟公司借款之細節並不清楚，伊僅提供支票給甲○○用，以及提房地供設
    定扺押借款等語。
五、經查：
（一）起訴書所載之司機陳永財，其使用車牌號碼Ｐ三─一九二號計程車、所靠車行
      係泰安車行等情，有卷附其行車執照一紙在卷可參（見偵查卷第三頁），據以
      核對卷附（外放及附於偵查卷第六十九頁以下至第九十一頁）所附動產擔保交
      易動產扺押設定登記申請書等，均查無Ｐ三─一九二號營業小客車資料。且該
      Ｐ三─一九二號計程車之有關辦理動產擔保交易動產扺押設定登記申請書、動
      產抵押契約書之資料，亦經本院向交通部公路局嘉義區監理所台南監理站函取
      在卷足稽，有該台南監理站九十年九月二十四日（九十）嘉監南字第九０一八
      三二二號函（本院於同年九月二十五日收文）附卷可稽；顯見辦理貸款之債權
      人固為上揭松麟公司，而債務人亦係泰安汽車行無誤，並非公訴人所指靠行之
      昌鳳公司可以得見，並有與此資料相符之汽車車籍查詢表附於上開台南監理站
      函件內可據。即告訴人乙○○於本院所提之昌鳳公司於八十七年四月二日向松
      麟公司抵押借款之車輛中亦無上開Ｐ三─一九二號計程車，就此部分其亦陳明
      陳永財部分與伊無關，伊無意見，而松麟公司係別人之公司，非伊之公司，伊
      亦無意見等語（見本院九十年八月二十九日訊問筆錄）。公訴人所指述之情形
      ，既與事實不符，自難憑採。
（二）證人蔡國瑞即松麟公司總經理於原審八十九年五月九日審理時，證稱董事長劉
      秀欒確知道消費借貸之事，伊為總經理，亦不可能不把詳細情形告知負責人等
      語（見原審卷第七十九頁、第八十頁），且松麟公司自八十六年十月起即有貸
      款給昌鳳公司，並逐月收取昌鳳公司交付本息攤償之支票等情，有卷附松麟公
      司應收分期票據明細表十三紙可稽（見偵查卷第七頁至第十九頁），況松麟公
      司並未對之提起告訴，且該公司總經理蔡國瑞亦均未供稱係被告甲○○等施用
      詐術，如何以未經車主同意之計程車，向伊公司借款而使其陷於錯誤給予貸款
      ，自難臆測松麟公司係陷於錯誤受有損失，再者，亦無任何昌鳳公司靠行之計
      程車司機於偵查中出面指控被告二人未經其同意擅自設定動產扺押等情。而證
      人楊欽仰並未詳細具體供述究係何人未經同意而為被告甲○○辦理抵押，自難
      懸揣，其證詞即有瑕疵，不足採取。
（三）按刑法第三百四十二條之背信罪，必須違背任務之行為係為圖取不法利益，或
      圖加不法損害之手段，始得成立。至該條所謂意圖為自己或第三人得不法利益
      一語，原指自己或第三人在法律上不應取得之利益，意圖取得或使其取得者而
      言。如果在法律上可得主張之權利，即屬正當利益，雖以非法方法使其實現，
      僅屬於手段不法，無構成背信罪之餘地；又刑法第三百四十二條第一項之背信
      罪，必須違背任務之行為，具有為圖取不法利益，或圖加不法損害之意思，為
      構成要件，若本人利益之受損害，乃基於正當原因，並非不法，則因缺乏犯罪
      意思要件之故，即難律以本罪。最高法院二十一年上字第一五七四號、五十三
      年台上字第二四二九號著有判例可資參照。公訴人以陳永財等人所有靠行在昌
      鳳公司名下之計程車，向松麟公司辦理貸款，並辦理動產抵押，致生損害於陳
      永財等人，認被告林坤城等涉有背信罪嫌云云，無非係以被告甲○○已於偵查
      中之自白及設定契約書等為主要論據。惟查（１）陳永財既非靠行在昌鳳公司
      名下，且松麟公司亦未以為其被詐欺，已如上述，則上揭辦理動產抵押之設定
      契約書即有不符，已難憑採；且（２）陳永財因以其自小客車靠行於泰安汽車
      行，並由立約之泰安汽車行（負責人為丁金卿）持以向松麟公司抵押借款，當
      時陳永財業以連帶保證人之身分對保暨簽名（應有同意），且被告甲○○斯時
      亦僅係連帶保證人而已，亦有上開八十五年五月二日所成立之動產抵押契約書
      暨設定登記申請書可據（見上開台南監理站函覆本院嘉監南字第九０一八三二
      二號函暨所附資料）。（３）被告甲○○等既就此部分，亦非基於昌鳳公司實
      際負責人之身分辦理，自非受昌鳳公司之委託處理事務，亦無使昌鳳公司或陳
      永財有受損失之可能，則被告甲○○於偵查中之自白，即與事實未符（縱有自
      白亦欠缺適當補強證據），顯有瑕疵，無從憑採。揆諸上揭法文及判例意旨，
      公訴人所訴被告二人違背任務之情形與法未合，不能成立。綜上所述，被告二
      人所辯應可採信，其被訴詐欺、背信犯行應屬不能證明。
六、此外，復查無其他積極證據足資證明被告有何詐欺、背信犯行，尚不能證明其等
    犯罪，原審為被告甲○○、丙○○無罪之諭知，核無不合，上訴意旨指摘原判決
    不當，認被告甲○○部分已於偵查中坦承不諱，復有設定契約書、且有松麟公司
    業務員楊欽仰之供述，而認被告甲○○犯罪，尚有未洽，已如上述；被告丙○○
    部分，誤認其曾自承有去昌鳳公司，亦有遇見楊欽仰與被告甲○○在辦理貸款，
    自應知悉公司資力不足，被告甲○○向松麟公司貸款所開立之支票係被告丙○○
    之名義，且貸款亦匯入丙○○之帳戶內，提供被告甲○○資金，及將其所有之房
    地，提供予松麟公司設定抵押權，最後仍發生退票之事實，而認其有犯意聯絡及
    行為之分擔云云，均容有誤會，既與上開調查結果不符，自難資為不利被告二人
    之證據，上訴為無有理由，應予駁回。
七、至告訴人乙○○認其係昌鳳公司掛名負責人，而由被告甲○○實際負責公司計程
    車之出租、收款、保養等事宜，竟與被告丙○○因辦理該公司計程車動產扺押借
    款，而受有損害云云，被告甲○○、丙○○涉有犯罪乙節，縱屬可信，惟按起訴
    書應記載犯罪事實，以確定其起訴範圍，法院不得就未經起訴之犯罪加以審判，
    刑事訴訟法第二百六十八條定有明文。此核告訴人乙○○被害之事實並未經載入
    起訴書之犯罪事實欄內，雖於「證據並所犯法條」理由欄內敘及此一部分與起訴
    部分有裁判上一罪之牽連關係，而不另為不起訴處分，本院原應就全部事實加以
    審理，但因起訴部分已為被告甲○○、丙○○無罪之判決，已如前述，本院自亦
    無從審究告訴人乙○○告訴之事實，附此敘明。
八、又台灣台南地方法院檢察署檢察官另以被告甲○○、丙○○涉犯詐欺、偽造有價
    證券罪嫌而移送併辦（八十八年度偵字第五五八０、五五八一、五五八二、九七
    三四號），惟因本案既應諭知被告甲○○、丙○○無罪之判決，已如前述，本院
    自無從審究上開併辦案件，應退回檢察官處理。
據上論結，應依刑事訴訟法第三百六十八條，判決如主文。
本案經檢察官劉榮堂到庭執行職務。
中    華    民    國      九十      年        十      月     三十一     日
                                  臺灣高等法院臺南分院刑事第三庭
                                      審判長法官  黃    崑    宗
                                            法官  戴    勝    利
                                            法官  莊    俊    華
右正本證明與原本無異。
不得上訴。
                                      法院書記官  易    慧    玲
中    華    民    國      九十      年        十一      月     一       日


司法院資訊處製作；財團法人民間司法改革基金會備份。
